\mainmatter

# 요약

## 핵심질문과 권고사항 

<b>1. 성인 삽화편두통 환자에서 예방치료를 고려해야 하는 요인들(두통빈도, 두통강도, 환자의 선호도, 일상생활에 대한 영향 등)은 무엇인가?</b>

- 삽화편두통에서 생활습관개선과 편두통 급성기치료를 적절하게 시도하였음에도 불구하고 편두통으로 인하여 의미 있는 일상생활의 장애[^disability]를 겪는 경우에 예방치료를 권고한다. (근거수준: 전문가의견, 권고등급: 강함)

- 편두통환자의 1)두통빈도(월 두통일수)가 적더라도 편두통 급성기치료를 하였을 때 편두통이 효과적으로 치료되지 않거나 두통으로 인한 장애를 경험하는 경우, 2)편두통 급성기치료가 효과적이더라도 두통빈도가 잦은 경우에 예방치료를 권고한다. (근거수준: 전문가의견, 권고등급: 강함)

- 편두통환자가 편두통 급성기치료제를 월 10–15일 이상 사용하는 경우에 약물과용두통[^MOH]의 우려가 있으므로 예방치료를 권고한다. (근거수준: 전문가의견, 권고등급: 강함)

- 편두통환자의 두통빈도와 무관하게 편두통환자가 편두통 예방치료를 선호하는 경우이거나 담당의사가 임상적으로 예방치료가 필요하다고 판단하는 경우(예시: 뇌간조짐/반신마비편두통)에 예방치료를 고려할 수 있다. (근거수준: 전문가의견, 권고등급: 약함)

- 편두통환자가 편두통 급성기치료의 의학적 금기를 가지고 있는 경우에 예방치료를 고려할 수 있다. (근거수준: 전문가의견, 권고등급: 약함)
    
-----

<b>2.	성인 삽화편두통 환자에서 예방치료의 중단은 어떻게 결정해야 하는가?</b>

- 삽화편두통에서 예방치료의 효능은 적정용량 혹은 최대내약용량(maximal tolerable dose)으로 적어도 2개월 이상 사용한 후 판단할 수 있다. (근거수준: 전문가의견, 권고등급: 약함)

- 예방치료가 효과적인 경우 3개월 이상 치료를 지속한 후 용량을 감량하거나 중단하는 것을 시도할 수 있으며, 예방치료를 유지하는 기간은 두통의 빈도 및 강도 외에도 편두통이 일상 생활에 미치는 영향의 정도에 따라 환자마다 개별적으로 접근하는 것을 제안한다. (근거수준: 전문가의견, 권고등급: 약함)

- 예방약물을 감량하거나 중단했을 때 편두통의 빈도가 증가하면 약물 용량을 증량하거나 다시 시작하기를 제안한다. (근거수준: 전문가의견, 권고등급: 약함)

- 예방치료의 효능, 부작용 및 순응도를 평가하고 유지기간을 결정하기 위해서는 두통일기 작성을 권고한다. (근거수준: 전문가의견, 권고등급: 강함)

-----

<b>3. 성인 삽화편두통 환자에서 예방치료로 베타차단제를 사용하는 것이 타약제, 위약 또는 치료하지 않는 것에 비해 두통의 완화에 효과적인가?</b>

- 프로프라놀롤은 성인 삽화편두통 환자에서 편두통 예방약제로 사용하는 것을 권고한다. (근거수준: 높음, 권고등급: 강함)

- 메토프롤롤은 성인 삽화편두통 환자에서 편두통 예방약제로 사용하는 것을 권고한다.(근거수준: 높음, 권고등급: 강함)

- 아테놀롤은 성인 삽화편두통 환자에서 편두통 예방약제로 사용하는 것을 고려할 수 있다. (근거수준: 보통, 권고등급: 약함)

- 나돌롤은 성인 삽화편두통 환자에서 편두통 예방약제로 사용하는 것을 고려할 수 있다. (근거수준: 보통, 권고등급: 약함) 

- 네비볼롤은 성인 삽화편두통 환자에서 편두통 예방약제로 사용하는 것을 고려할 수 있다. (근거수준: 낮음, 권고등급: 약함)

- 비소프롤롤은 성인 삽화편두통 환자에서 편두통 예방약제로 사용하지 않을 것을 제안한다. (근거수준: 전문가의견, 권고등급: 약함)

- 핀돌롤은 성인 삽화편두통 환자에서 편두통 예방약제로 사용하지 않을 것을 제안한다. (근거수준: 전문가의견, 권고등급: 약함)

> 프로프라놀롤과 나돌롤은 편두통예방치료제로 보험급여 인정기준에 포함되어 있으나 그외 베타차단제는 현재 편두통 보험급여 인정기준에 포함되어 있지 않다. 

-----

<b>4.	성인 삽화편두통 환자에서 예방치료로 칼슘통로차단제를 사용하는 것이 타약제, 위약 또는 치료하지 않는 것에 비해 두통의 완화에 효과적인가?</b>

- 니카르디핀, 니페디핀, 니모디핀 등은 성인 삽화편두통 환자에서 편두통 예방약제로 사용하지 않을 것을 제안한다. (근거수준: 전문가의견, 권고등급: 약함)

- 베라파밀은 성인 삽화편두통 환자에서 편두통 예방약제로 사용하지 않을 것을 제안한다. (근거수준: 전문가의견, 권고등급: 약함)

- 플루나리진은 성인 삽화편두통 환자에서 편두통 예방약제로 사용하는 것을 고려할 수 있다. (근거수준: 높음, 권고등급: 약함)

- 신나리진은 성인 삽화편두통 환자에서 삼환계 항우울제 및 베타차단제에 효과가 없거나 투여가 어려운 경우 편두통 예방약제로 사용하는 것을 고려할 수 있다. (근거수준: 낮음, 권고등급: 약함)

> 플루나리진은 파킨슨 증상이나 떨림 등의 질환이 있는 환자에서는 금기이며 고령환자에서는 가급적 투여를 피해야 한다.

-----

<b>5.	성인 삽화편두통 환자에서 예방치료로 안지오텐신수용체차단제(angiotensin receptor blocker)나 안지오텐신전환효소억제제(angiotensin-converting enzyme inhibitor)를 사용하는 것이 타약제, 위약 또는 치료하지 않는 것에 비해 두통의 완화에 효과적인가?</b>

- 칸데사르탄은 성인 삽화편두통 환자에서 편두통 예방약제로 사용하는 것을 고려할 수 있다. (근거수준: 보통, 권고등급: 약함)

- 리시노프릴은 성인 삽화편두통 환자에서 편두통 예방약제로 사용하는 것을 고려할 수 있다. (근거수준: 낮음, 권고등급: 약함)

- 텔미사르탄은 성인 삽화편두통 환자에서 편두통 예방약제로 사용하지 않을 것을 권고한다. (근거수준: 낮음, 권고등급: 강함).

-----

<b>6. 성인 삽화편두통 환자에서 예방치료로 항우울제를 사용하는 것이 타약제, 위약 또는 치료하지 않는 것에 비해 두통의 완화에 효과적인가?</b>

- 아미트리프틸린은 성인 삽화편두통 환자에서 편두통 예방약제로 사용하는 것을 권고한다. (근거수준: 보통, 권고등급: 강함)

- 벤라팍신은 성인 삽화편두통 환자에서 편두통 예방약제로 사용하는 것을 고려할 수 있다. (근거수준: 보통, 권고등급: 약함) 

- 플루옥세틴은 성인 삽화편두통 환자에서 편두통 예방약제로 사용하지 않을 것을 제안한다. (근거수준: 매우낮음, 권고등급: 약함)

- 노르트리프틸린은 성인 삽화편두통 환자에서 편두통 예방치료제로 사용하는 것을 고려할 수 있다. (근거수준: 매우낮음, 권고등급: 약함)


-----

<b>7.	성인 삽화편두통 환자에서 예방치료로 뇌전증약을 사용하는 것이 타약제, 위약 또는 치료하지 않는 것에 비해 두통의 완화에 효과적인가?</b>

- 토피라메이트는 성인 삽화편두통 환자에서 편두통 예방약제로 사용할 것을 권고한다. (근거수준: 높음, 권고등급: 강함) 

- 디발프로엑스나트륨은 성인 삽화편두통 환자에서 편두통 예방약제로 사용할 것을 권고한다. 단, 체중 증가, 다낭성 난소 증후군 등의 부작용이 있어 여성에서 사용이 제한될 수도 있다. (근거수준: 높음, 권고등급: 강함) 발프로산은 성인 삽화편두통 환자에서 편두통 예방약제로 사용하는 것을 고려할 수 있다. (근거수준: 높음, 권고등급: 약함)

- 가바펜틴은 성인 삽화편두통 환자에서 편두통 예방약제로 사용하지 않을 것을 제안한다. (근거수준: 매우낮음, 권고등급: 약함)

- 레베티라세탐은 성인 삽화편두통 환자에서 편두통 예방약제로 사용하는 것을 고려할 수 있다. (근거수준: 낮음, 권고등급: 약함)

- 조니사미드는 성인 삽화편두통 환자에서 편두통 예방약제로 사용하는 것을 고려할 수 있다. 토피라메이트가 가지고 있는 여러 부작용이 우려되고 다른 약제의 체중증가가 부담된다면 조니사미드를 고려해볼 수 있다. (근거수준: 낮음, 권고등급: 약함)

> 디발프로엑스나트륨과 발프로산은 신경과 결손을 포함한 기형유발의 위험이 있으므로 가임기 여성에서는 유의하여야 하며, 임신중인 환자에서는 금기이다.

> 토피라메이트와 디발프로엑스나트륨은 편두통예방치료제로 보험급여 인정기준에 포함되어 있으나 발프로산, 가바펜틴, 레베티라세탐, 조니사미드는 현재 편두통 보험급여 인정기준에 포함되어 있지 않다.

## 약물별 권고수준

```{r echo=FALSE}
db <- data.frame(약물 = c("프로프라놀롤", "메토프롤롤", "아테놀롤", "나돌롤", "네비볼롤", "비소프롤롤", "핀돌롤"),
                 근거수준 = c("높음", "높음", "보통", "보통", "낮음", "전문가의견", "전문가의견"),
                 권고등급 = c("강함", "강함", "약함", "약함", "약함", "약함", "약함"),
                 권고사항 = c("권고함", "권고함", "고려할 수 있음", "고려할 수 있음", "고려할 수 있음", "사용하지 않을 것을 제안함", "사용하지 않을 것을 제안함"))

knitr::kable(db, longtable = T, booktabs = T, align = 'lccc',
             caption = "베타차단제")
```

```{r echo=FALSE}
db <- data.frame(약물 = c("플루나리진", "신나리진", "베라파밀","니카르디핀", "니페디핀", "니모디핀"),
                 근거수준 = c("높음", "낮음", "전문가의견", "전문가의견", "전문가의견", "전문가의견"),
                 권고등급 = c("약함", "약함", "약함", "약함", "약함", "약함"),
                 권고사항 = c("고려할 수 있음", "고려할 수 있음", "사용하지 않을 것을 제안함", "사용하지 않을 것을 제안함", "사용하지 않을 것을 제안함", "사용하지 않을 것을 제안함"))

knitr::kable(db, longtable = T, booktabs = T, align = 'lccc',
             caption = "칼슘통로차단제")
```

```{r echo=FALSE}
db <- data.frame(약물 = c("칸데사르탄", "리시노프릴", "텔미사르탄"),
                 근거수준 = c("보통", "낮음", "낮음"),
                 권고등급 = c("약함", "약함", "강함"),
                 권고사항 = c("고려할 수 있음", "고려할 수 있음", "사용하지 않을 것을 권고함"))

knitr::kable(db, longtable = T, booktabs = T, align = 'lccc',
             caption = "안지오텐신수용체 또는 전환효소억제제")
```

```{r echo=FALSE}
db <- data.frame(약물 = c("아미트리프틸린", "벤라팍신", "플루옥세틴", "노르트리프틸린"),
                 근거수준 = c("보통", "보통", "매우 낮음", "매우 낮음"),
                 권고등급 = c("강함", "약함", "약함", "약함"),
                 권고사항 = c("권고함", "고려할 수 있음", "사용하지 않을 것을 제안함", "고려할 수 있음"))

knitr::kable(db, longtable = T, booktabs = T, align = 'lccc',
             caption = "항우울제")
```

```{r echo=FALSE}
db <- data.frame(약물 = c("토피라메이트", "디발프로엑스나트륨", "발프로산","가바펜틴", "레베티라세탐", "조니사미드"),
                 근거수준 = c("높음", "높음", "높음", "매우 낮음", "낮음", "낮음"),
                 권고등급 = c("강함", "강함", "약함", "약함", "약함", "약함"),
                 권고사항 = c("권고함", "권고함", "고려할 수 있음", "사용하지 않을 것을 제안함", "고려할 수 있음", "고려할 수 있음"))

knitr::kable(db, longtable = T, booktabs = T, align = 'lccc',
             caption = "뇌전증약")
```

[^disability]: 두통으로 인한 일상생활의 의미있는 장애(headache-related disability)

    신체적, 심리적, 사회경제적인 측면을 모두 포함하여 두통 환자가 겪게 되는 일상생활의 장애를 포괄적으로 의미하는 것이다. 즉, 두통으로 인한 신체적인 고통, 불안 또는 우울 등의 심리적 반응, 사회경제적인 비용의 증가, 학업 및 사회활동과 여가활동의 위축 등 삶의 질을 저하시키는 일체의 장애를 말한다. 예를 들면 아래와 같은 것이 있다. 
    
    1. 두통 때문에 학교나 직장을 결석 또는 결근(조퇴 또는 양호실에서 휴식)한 적이 있다.
    2. 두통 때문에 학교나 직장에서 학습능률 또는 업무능력이 절반 이하로 감소한 적이 있다.
    3. 학교나 직장을 다니지 않는 경우(예: 가정주부, 휴직 또는 퇴직), 두통 때문에 가사를 할 수 없었던 적이 있다.
    4. 학교나 직장을 다니지 않는 경우(예: 가정주부, 휴직 또는 퇴직), 두통 때문에 가사능률이 절반 이하로 감소했던 적이 있다.
    5. 두통 때문에 공휴일이나 근무시간 외에 가족활동, 사회활동, 또는 여가활동을 참여하지 못했거나 하였더라도 절반 이상의 불편함을 느낀 적이 있다.

[^MOH]: 
| 편두통급성기치료제의 종류                                                 | 약물과용두통 진단기준 |
|---------------------------------------------------------------------------|----------------------:|
| 에르고타민                                                                | 월10일 이상 복용      |
| 트립탄                                                                    | 월10일 이상 복용      |
| 단순진통제(아세트아미노펜,아세틸살리실산) 또는 비스테로이드항염제(NSAIDs) | 월15일 이상 복용      |
| 마약성(opioid) 진통제                                                     | 월10일 이상 복용      |
| 복합진통제                                                                | 월10일 이상 복용      |
| 여러가지 종류의 약제를 혼용해서 복용하는 경우                             | 월10일 이상 복용      |
